【裁判字號】    98,上易,840
【裁判日期】    981231
【裁判案由】    恐嚇取財
【裁判全文】
臺灣高等法院高雄分院刑事判決         98年度上易字第840號
上  訴  人
即  被  告  丙○○
選任辯護人  王國論律師
上列上訴人因恐嚇取財案件，不服臺灣高雄地方法院98年度易字
第776 號中華民國98年9 月17日第一審判決（起訴案號：臺灣高
雄地方法院檢察署98年度偵字第15189 號），提起上訴，本院判
決如下：
     主  文
上訴駁回。
     事  實
一、丙○○原係「康寧企業社」（即寵物樂園，營業址高雄市左
    營區○○○路437 號，登記址高雄市○○區○○路85號）之
    員工，於民國98年3 月8 日離職。詎丙○○因不滿「康寧企
    業社」實際負責人丁○○將其解雇，且丙○○於離職前負責
    處理該企業社廢棄文件，因而持有該企業社之未開立發票收
    據，遂意圖為自己不法之所有，基於恐嚇取財之犯意，於98
    年4 月15日凌晨1 時40分許，發送簡訊給康寧企業社之會計
    經理甲○○，約甲○○「帶一些誠意」前來會面，經甲○○
    轉告丁○○後，丁○○知悉丙○○可能握有「康寧企業社」
    未依規定開立發票之交易收據，乃於98年4 月15日上午10時
    10分許，委由會計經理甲○○與員工乙○○一同前往高雄市
    左營區○○○路及至真路口，在路邊與丙○○協商。丙○○
    遂當場要求甲○○、乙○○回去轉告丁○○，必須於當日中
    午之前回覆是否交付新臺幣（下同）200 萬元之「誠意」，
    否則即要將「康寧企業社」未開立發票之收據寄交國稅局檢
    舉逃漏稅，以此方式恐嚇要脅丁○○要交付200 萬元以使資
    料不會外洩，郭進益經甲○○等人轉告後因而心生畏怖，然
    因丙○○不願意歸還其所持有「康寧企業社」之交易收據等
    因，郭進益、甲○○於是把乙○○以手機錄下在前揭時、地
    與丙○○對話內容之錄音檔，翻拷成光碟交給警方偵辦，致
    使丙○○未能得逞。
二、案經高雄市政府警察局左營分局移送臺灣高雄地方法院檢察
    署檢察官偵查起訴。
    理  由
壹、證據能力部分：
    按被告以外之人於審判外之言詞或書面陳述，除法律有規定
    者外，不得作為證據；又被告以外之人於審判外之陳述，雖
    不符刑事訴訟法第159 條之1 至第159 條之4 之規定，而經
    當事人於審判程序同意作為證據，法院審酌該言詞陳述或書
    面陳述作成時之情況，認為適當者，亦得為證據；當事人、
    代理人或辯護人於法院調查證據時，知有第159 條第1 項不
    得為證據之情形，而未於言詞辯論終結前聲明異議者，視為
    有前項之同意。刑事訴訟法第159 條第1 項、第159 條之5
    定有明文。經查，本判決所引用之各項證據資料，其屬於被
    告以外之人於審判外之陳述者，均據原審於調查證據程序逐
    一提示並告以要旨，檢察官、被告均知該等證據為被告以外
    之人之審判外陳述，已表示不爭執證據能力（見院一卷第13
    頁）及未於言詞辯論終結前聲明異議，本院審酌上開證據作
    成時之情況，亦無不當取供等情形，認為以之作為本案之證
    據亦屬適當，依刑事訴訟法第159 條之5 規定，應有證據能
    力。
貳、實體方面
一、訊據上訴人即被告丙○○矢口否認有何恐嚇取財未遂犯行，
    並辯稱：「誠意」僅是形容詞，我與甲○○、乙○○對話內
    容所指之200 萬元僅是開玩笑話語，且我如欲恐嚇康寧企業
    社為何不在離職時或將收據交予國稅局前就加以恐嚇，我沒
    有恐嚇取財之意思云云。經查：
  (一)上揭犯罪事實，業據被告於原審審理時坦承：我原係「康寧
    企業社」（即寵物樂園）之員工，我確實有於98年4 月15日
    凌晨1 時40分許傳送簡訊給康寧企業社之會計經理甲○○，
    並有與甲○○相約在同日上午10時10分許在高雄市左營區○○○路及至真路口見面，且甲○○確實由乙○○陪同前往，
    而當日見面對話內容大致如卷附譯文所示等情在卷（見院一
    卷第12頁反面、第13頁），並經證人甲○○於檢察官偵查中
    結證稱：他（指被告）傳簡訊給我，約在4 月15日見面，那
    一天我跟乙○○一起去找他，他說他手上有東西，叫我（帶
    ）誠意過去，我不知誠意是什麼，所以請乙○○跟我一起過
    去，我們約在新庄仔路與至真路路口的空地見面，他說他朋
    友要100 萬元，他自己要100 萬元，如果不給他就叫你們（
    當係我們）自己看著辦，我有要求他把一部分手頭上的東西
    交給我，他說不可能交給我，要留在他手上他才能保密，他
    有傳簡訊說他把其中6 個月的收據寄給稅捐單位，當天也有
    提到等語（見偵一卷第32、33頁）及於原審審理時證稱：98
    年4 月15日凌晨1 點40分有收到被告傳給我的簡訊，於98年
    4 月15日上午10時10分我有和被告見面，是在高雄市左營區
    ○○○路和至真路路口見面，錄音內容是乙○○以手機錄音
    ，是被告、我和乙○○之對話，日期是在於98年4 月15日上
    午10時10分，東西應該是一些單據，那些單據就是一些沒有
    報稅的，他簡訊有說他先拿6 個月的單據出去，被告手上還
    有的單據，他要100 萬元，他朋友100 萬元等語甚詳（見原
    審卷第27至29頁）；另證人乙○○於檢察官偵查中結證稱：
    當日是我用我的手機錄音的，因為甲○○跟我說被告有傳簡
    訊表示他手上握有對公司不利的文件，要甲○○帶誠意過去
    ，開始時被告問我們有無帶「誠意」過去，我們有問他「誠
    意」是什麼，被告說你們程度真淺這個也不知道，他說他手
    上有一些單據，如果要處理這件事情要給200 萬元，100 萬
    元是他自己要的，另100 萬元是要給朋友，被告說東西放在
    老家大寮，被告跟我講中午之前要給他一個答覆等語（見偵
    卷第33頁）及於原審審理時證稱：200 萬元是被告口中說出
    來的，被告當場說被告100 萬元，被告朋友100 萬元，因被
    告當時傳簡訊時說要我們帶誠意去，我們不知道誠意是什麼
    ，所以才錄音等語明確（見院二卷第30、31頁）。又經原審
    觀證人甲○○、乙○○上揭證述內容互核符合，且其2 人證
    稱被告恐嚇之地點、時間、內容等情節亦無扞格之處，復有
    錄音光碟1 張、通話譯文1 份、簡訊內容6 則、收據員工基
    本資料、員工離職書、財政部高雄市國稅局98年4 月10日函
    1 份附卷可稽（見偵一卷證物袋內、偵一卷第20至23頁、第
    26、27頁、院一卷第15頁），是被告確有上揭事實欄所載恐
    嚇取財未遂犯行，堪以認定。
  (二)至被告雖否認有何恐嚇取財未遂犯行，並以前揭情詞置辯。
    惟查：
  １、證人乙○○於原審審理時證述：200 萬元是在場的時候由
      被告口中說出來，而且被告說他100 萬元，他朋友100 萬
      元，因被告之前就要我們帶「誠意」過去，然後被告就說
      你連「誠意」都不知道，之後就說上開金額，我覺得被告
      口氣不像開玩笑等情明確（見院二卷30頁）。又觀於98年
      4 月15日上午10時10分許，證人甲○○、乙○○與被告在
      高雄市左營區○○○路及至真路協調時所錄談話內容中被
      告之談話：「我朋友要100 ，我原先要200 ，但加上國稅
      局那條，因為國稅局那條我自己去報的，朋友並不知道，
      所以我也100 ，200 。」、「要求200 是很內斂的錢，若
      是大條我拿的到至少超過2,000 以上，若是我可以拿到超
      過2,000 以上，公司要付出多大的代價你要這樣想。」、
      「你們今天這個樣子說真的我不太相信了，老闆這個人怎
      樣你們也知道，他交代你們出來又沒帶誠意出來．．．我
      原以為你們今天會帶一點誠意出來我也好向我那些朋友交
      代。」、「你老闆鐵牙，以為我不會送，幹！當作我是開
      玩笑我不會嗎？我只送6 個月而已。」、「你們讓我好交
      代，我今天已跟他們回應了要來收訂金了。」、「你們考
      慮一下，不用一次拿完，但是最基本中午之前要給我一個
      答覆給我拿出去可以交代，你們要向老闆報告進度，我也
      是要的。」、「若要一、二天那整條的一定要進來了，我
      說的最起碼你們的誠意要先進來。」等語（見偵卷第20、
      21 頁 ），衡情一般人聽到被告如此表示，又已提出部分
      收據交付國稅局檢舉逃漏營業稅，足使一般人理解被告所
      指「誠意」係要求給付200 萬元，若不依被告之意給付金
      錢，被告會將其所持有之「康寧企業社」未依規定開立發
      票之交易收據再向國稅局檢舉逃漏稅，而生畏懼之心，實
      無將被告所言認係純粹開玩笑之可能。
  ２、又被告於98年4 月2 日固已將其所持有康寧企業社部分收
      據（即康寧企業社97年1 月至6 月之收據）向財政部高雄
      市國稅局檢舉該企業社逃漏營業稅（見院二卷第32頁反面
      被告原審審理時供述），然如被告真係關係國家稅收而別
      無其他意圖，為何不一次將其手中所持有康寧企業社逃漏
      稅之交易收據全數交付予國稅局查緝逃漏稅？又被告僅將
      其中一部份收據先行交付國稅局檢舉康寧企業社逃漏稅後
      ，再分別於同月12、13日傳送簡訊予康寧企業社會計經理
      甲○○告知「我這裡有37個月的收據快1 箱的契約書，已
      經交出小部分的收據，其他的這一陣子就會寄出去，你們
      想要怎麼應付。」、「好好處理國稅局那6 個月的收據，
      再來我會把剩下的給調查局，聽說會追溯以往，北中南全
      部。」（見偵卷第23頁簡訊內容），且又於同月15日凌晨
      1 時40分許，對康寧企業社之會計經理甲○○發送簡訊，
      約甲○○「帶一些誠意」前來會面，其用意即有可疑。再
      觀諸被告與甲○○、乙○○談話內容談及「我朋友要100
      ，我原先要200 ，但加上國稅局那條，因為國稅局那條我
      自己去報的，朋友並不知道，所以我也100 ，200 。」、
      「要求200 是很內斂的錢，若是大條我拿的到至少超過2,
      000 以上，若是我可以拿到超過2,000 以上，公司要付出
      多大的代價你要這樣想。」、「你老闆鐵牙，以為我不會
      送，幹！當作我是開玩笑我不會嗎？我只送6 個月而已。
      」等語，顯見被告於98年4 月2 日將其所持有康寧企業社
      部分收據向財政部高雄市國稅局檢舉該企業社逃漏營業稅
      之行為，係向康寧企業社實際負責人丁○○警告及證明其
      手上確握有康寧企業社逃漏稅的單據，以此讓康寧企業社
      實際負責人丁○○心生如不依照被告要求給付其索取之款
      項，將會遭檢舉逃漏稅而被國稅局調查裁罰，被告有恐嚇
      取財之犯意及行為，實屬灼然甚明。是被告上開所辯：「
      誠意」僅是形容詞，而與甲○○、乙○○對話內容所指之
      200 萬元僅是開玩笑話語，且如欲恐嚇康寧企業社為何不
      在離職時或將收據交予國稅局前就加以恐嚇，我沒有恐嚇
      取財之意思云云，為犯後飾卸之詞，不足採信。
  (三)被告之選任辯護人於本院準備程序中請求調查事項：
    1.有關卷附告訴人所提出之被告所傳簡訊內容共六則，請提
      出全部簡訊原文；另錄音內容既係源自手機而來，亦請提
      出手機之原版錄音版本。
      待證事項：
      上揭調查事項，可發現告訴人完全斷章取義，蓄意陷人於
      罪！
    2.請將被告之精神狀態送往鑑定，驗明是否有被迫害妄想之
      精神官能症。
      待證事項：
      證明被告之寄發告訴人公司逃稅資料予國稅局，全因惡疾
      纏身，恐被迫害而起，而非意在恐嚇取財。
    本院查：
    1.證人甲○○於本院審理時供稱：伊之手機有送修過，現在
      只有文字稿，故無法提出全部簡訊原文。證人乙○○於本
      院審理時供稱：伊之手機錄音已經刪除，故無法提出手機
      之原版錄音版本。被告指摘告訴人完全斷章取義，蓄意陷
      人於罪云云，尚無確切證據足資佐證。
    2.被告寄發告訴人公司逃稅資料予國稅局，意在恐嚇取財，
      理由詳如前述，本院認無將被告之精神狀態送請鑑定之必
      要，附此說明。
  (四)綜上所述，被告有事實欄所載犯行，事證明確，其上開所辯
    ，為犯後卸責之詞，不足採信。本案事證明確，被告犯行洵
    堪認定，應予依法論科。
二、按恐嚇之性質，不以違法為必要，雖屬合法之事，若以恐嚇
    要挾，仍構成恐嚇取財罪（最高法院76年度臺上字第7178號
    判決意旨參照）。又刑法第346 條第1 項所謂之「恐嚇」，
    凡一切之言語、舉動足以使人心生畏懼者，均包含在內（最
    高法院22年上字第1310號判例意旨參照）。是檢舉逃漏稅雖
    屬合法之事，然被告於上開時、地藉此恐嚇要脅被害人丁○○給付200 萬元以使資料不會外洩，該行為依一般社會觀念
    衡量，足以使被害人因害怕被檢舉逃漏稅而生畏怖心，衡諸
    上開說明，自仍構成恐嚇取財罪。核被告所為，係犯刑法第
    346 條第3 項、第1 項恐嚇取財未遂罪。被告已著手犯罪行
    為之實行，然尚未取得任何財物，為未遂犯，爰依刑法第25
    條第2 項規定，減輕其刑。原審因適用刑法第346 條第3 項
    、第1 項、第25條第2 項，刑法施行法第1 條之1 規定，審
    酌被告前無犯罪前科紀錄，有臺灣高等法院被告前案紀錄表
    1 份在卷可佐，竟為圖不法私利，以事實欄所載方法恐嚇要
    挾被害人丁○○以索取錢財，且金額高達200 萬元，對被害
    人造成相當程度之畏怖，另衡以被告嗣後未得逞而未取得任
    何財物，被告犯後飾詞否認犯行，尚乏知錯悔改之意及被告
    犯罪之動機、目的、高中畢業之智識程度、生活狀況暨檢察
    官對本案科刑範圍之意見（求處有期徒刑2 年6 月）等一切
    情狀，認公訴人上開求處之刑，本諸前述理由，稍嫌過重，
    爰量處有期徒刑1 年，其認事用法，核無不合，量刑亦屬允
    當。被告上訴意旨，否認犯罪，指摘原判決不當，沒有理由
    ，應予駁回。
據上論斷，應依刑事訴訟法第368條，判決如主文。
本案經檢察官彭南雄到庭執行職務。
中    華    民    國    98    年    12    月    31    日
                  刑事第二庭    審判長法  官 林正雄
                                      法  官 陳啟造
                                      法  官 黃壽燕
以上正本證明與原本無異。
本判決不得上訴。
中    華    民    國    98    年    12    月    31    日
                                      書記官 高惠珠
附錄本判決論罪科刑法條：
中華民國刑法第346條第3項、第1項
（單純恐嚇罪）
意圖為自己或第三人不法之所有，以恐嚇使人將本人或第三人之
物交付者，處6 月以上5 年以下有期徒刑，得併科1 千元以下罰
金。
前二項之未遂犯罰之。

司法院資訊處製作；財團法人民間司法改革基金會備份。
